【裁判字號】    99,訴,696
【裁判日期】    990727
【裁判案由】    給付違約金
【裁判全文】
臺灣板橋地方法院民事判決               99年度訴字第696號
原      告  丙○○
訴訟代理人  姚本仁律師
複代理人    余忠益律師
被      告  甲○○
訴訟代理人  李長彥律師
上列當事人間請求損害賠償等事件，經本院於民國99年7月6日言
詞辯論終結，判決如下：
    主  文
被告應給付原告新台幣貳拾肆萬陸仟捌佰元，及自民國99年3月
27日起至清償日止，按年息5%計算之利息。
原告其餘之訴及該部分假執行之聲請均駁回。
訴訟費用由原告負擔3分之2；其餘由被告負擔。
本判決原告勝訴部分得假執行；但被告如以新台幣貳拾肆萬陸仟
捌佰元供擔保後，得免為假執行。
    事實及理由
甲、程序方面：
    原告起訴原聲明遲延利息自民國99年2月10日起算（見起訴
    狀），嗣減縮為自起訴狀繕本送達翌日即99年3月27日起算
    遲延利息（見本院卷第78頁辯論意旨狀），核屬減縮應受判
    決事項之聲明，應無不許。
乙、實體方面：
一、原告主張：
（一）其與被告經由群準不動產仲介經紀公司之不動產經紀人蔣
      宗憲之仲介，於98年12月15日簽訂不動產買賣契約書（下
      稱系爭買賣契約），原告以新台幣（下同）617萬元向被
      告購買門牌號碼台北縣板橋市○○街131之2號房屋所有權
      全部及坐落基地持分1/4（下稱系爭房地）。其於98年12
      月15日支付部分買賣價金61萬4600元予兩造約定之履約專
      戶僑馥建築經理股份有限公司；另已支出系爭買賣契約仲
      介服務費12萬3400元。
（二）嗣被告因自身之設籍問題，致系爭房地無法以自用住宅稅
      率核課土地徵值稅，依系爭買賣契約第9條第1項之約定：
      「…如乙方依自用稅率申報，但其出售之土地不符自用住
      宅用地規定時，乙方同意依一般稅率繳納」，即被告本應
      依一般稅率申報土地徵值稅，並完成繳納手續，惟被告卻
      拒絕繳納以一般稅率核課之稅額，致使系爭房地無法完稅
      並辦妥過戶手續，經原告、兩造委託之地政士代書陳慧慈
      及仲介乙○○多次口頭定期限催告被告履約，復寄發存證
      信函催告被告履約，惟被告均置之不理拒絕履約，並表示
      其不願以一般稅率出賣系爭房地。
（三）按契約當事人之一方遲延給付者，他方當事人得定相當期
      限，催告其履行，如於期限內不履行時，得解除其契約，
      民法第254條訂有明文。因被告延不申報一般稅率，並不
      願以一般稅率出賣系爭房地，其乃於99年2月3日寄發存證
      信函予被告並同時將副本給予群準不動產仲介經紀公司、
      僑馥建築經理股份有限公司，促請被告應於文到7日內依
      約履行，若逾期原告將解除契約並請求損害賠償，惟被告
      仍置之不理；其復於99年3月11日寄發存證信函與被告，
      表示因被告違約，主張解除系爭買賣契約。
（四）解約後依系爭買賣契約第11條第3項「本契約簽訂後，乙
      方若有擅自解約、不為給付……致本約解除時，除應負擔
      甲方所受之損害賠償………並同意甲方已支付價金總額之
      同額，作為懲罰性違約金另行交付甲方」之約定，其得請
      求被告賠償原告所受損害即給付仲介公司之服務費12萬34
      00元，另請求被告賠償已支付價金總額同額之61萬4600元
      作為懲罰性違約金等語。
（五）聲明：
      被告應給付原告73萬8000元及自起訴狀繕本送達翌日起
        至清償日止起，按年息5%計算之利息。
      如受有利判決，原告願供擔保請准宣告假執行。
二、被告則以：
（一）按「如乙方依自用稅率申報，但其出售之土地不符自用住
      宅用地規定時，乙方同意依一般稅率繳納」、「增值稅或
      其他移轉前需繳納之相關稅費由甲方代繳納，並得由專戶
      中撥付代繳」。系爭契約第9條第1項後段及第2項前段分
      別定有明文。系爭契約既已載明土地增值稅不符自用稅率
      申報規定時，乙方即被告同意依一般稅率繳納，則系爭土
      地增值稅之稅率，顯非被告得以自由選擇而與被告之意思
      無關，依系爭契約之內容所示，承辦地政士於系爭土地不
      符依自用稅率申報之規定時，逕以一般稅率申報即可，遑
      論須另徵得被告之同意。
（二）又增值稅之繳納方式係由甲方（按即原告）代繳，並得由
      專戶撥付代繳，兩造既已委託地政士、群準不動產仲介經
      紀公司辦理產權移轉事宜及設立履約保證之專戶，故增值
      稅本應由甲方即原告代繳，如原告未為代繳，依系爭契約
      規定逕由專戶撥付款項繳納即可，故被告顯無不為繳納土
      地增值稅之可能，自無所謂之違約。再者，原告已將應支
      付之第一期價金61萬4600元匯入履約保證專戶，上開金額
      顯已超過系爭買賣契約土地『自用住宅稅率』或『一般住
      宅稅率』所申報之增值稅款項，詎承辦地政士及仲介人員
      竟遲不繳納，顯與常理相悖。原告以被告未同意以一般稅
      率繳納增值稅，經其催告後被告仍未表示意思而主張被告
      違約，殊有違誤，其被告應給付違約金予原告之請求，顯
      於法無據。
（三）證人乙○○雖於99年6月1日到庭證述：「沒有由專戶撥付
      代被告繳增值稅，是因為屋主說他不要賣了，渠等不敢擅
      自作主，日後會有爭議，怕屋主會不交屋」等語。惟被告
      自始未曾說過依照系爭契約不要賣等語，僅於兩造簽訂系
      爭買賣契約後，原告及仲介人員私下聯絡被告，並要求被
      告降低買賣價金至550萬元，被告始謂如要降低買賣價金
      就不賣，況證人所謂之怕屋主會不交屋等語，僅係證人個
      人主觀上之臆測，又仲介公司人員雖係仲介兩造訂立系爭
      不動產買賣，然仲介人員即證人乙○○之仲介費用12萬34
      00元係由原告所支付，故實質上證人乙○○係受原告委任
      處理事務之人，其所為之證言客觀上顯有偏頗之虞，而難
      期公正，應不足採信。況依系爭買賣契約所示，原告將買
      賣價金全部匯入專戶後，買賣標的方須完成產權移轉登記
      、點交手續，而本件原告僅支付第一期款並匯入專戶，顯
      未完全給付買賣價金，職是，被告尚無交屋之義務，證人
      以怕屋主不會交屋方未代為繳納增值稅，顯無理由而不足
      採。
（四）本件兩造既已委託地政士及仲介公司分別辦理系爭土地相
      關稅率之申報、產權移轉登記等事宜及設立保證專戶，故
      土地未繳納增值稅致系爭買賣契約未為履行，顯係歸責於
      承辦地政士，而非可歸責於被告，原告請求賠償之對象，
      應係承辦地政士或仲介人員而非被告。
（五）末按違約金係為確保契約之履行為目的，當事人約定債務
      人不履行債務時，應支付之金錢、債務已為一部履行者，
      法院得減少違約金、約定之違約金過高者，法院得減至相
      當之數額。被告之學歷僅國小畢業，文字所識有限，思慮
      常有不週之處，而系爭買賣契約條文繁雜，所用文字對被
      告而言亦多屬艱澀難懂，故被告實未真正了解契約之內容
      ，況被告自簽訂系爭契約以來，未曾收受任何金額即未獲
      有利益；再者原告及仲介公司於兩造簽訂系爭買賣契約後
      ，多次以電話或親自與被告聯絡，冀被告降價而以550萬
      元之價格賣予原告，雖屢遭被告拒絕而未果，惟因渠等持
      續與被告聯繫之行為，已致被告心力交瘁。縱認被告對系
      爭買賣契約之不履行負有責任，而使被告需負擔本案高額
      違約金，則顯有違公平正義原則，故對原告請求給付違約
      金部分，應減至適當金額，以維事理之平等語置辯。
（六）答辯聲明：
      原告之訴及假執行聲請均駁回。
      如受不利判決，願供擔保免為假執行。
三、本件經依民事訴訟法第270 條之1 第1 項第3 款規定，整理
    並協議簡化爭點及不爭執點後，兩造同意僅就協商簡化爭點
    所陳述之事實及主張之法律關係為論斷。
四、兩造不爭執之事實：
（一）兩造於98年12月15日簽訂系爭買賣契約，原告支付部分買
      賣價金61萬4600元予兩造約定之履約專戶；另已支出系爭
      買賣契約仲介服務費12萬3400元。
（二）原告於99年3月11日寄發存證信函與被告，表示因被告違
      約，主張解除系爭買賣契約，同日該解約之意思表示送達
      於被告。
五、原告主張因可歸責於被告之違約事由，其得解除系爭買賣契
    約，並依系爭買賣契約第11條第3項之約定，請求被告賠償
    其所受損害即給付仲介公司之服務費12萬3400元，另請求被
    告賠償已支付價金總額同額之61萬4600元作為懲罰性違約金
    等情，則為被告所否認，並以前開情詞置辯，是本件應予審
    究之爭點厥為：
（一）原告於99年3月11日之單方解約有無理由，是否對被告生
      效。
（二）原告得否請求被告給付73萬8000元。
    玆分述如下：
六、原告於99年3月11日之單方解約有無理由，是否對被告生效
    ：
（一）原告主張因被告延不申報一般稅率，並不願以一般稅率出
      賣系爭房地，其乃於99年2月3日寄發存證信函予被告促請
      被告應於文到7日內依約履行，若逾期原告將解除契約等
      情，被告雖不爭執系爭買賣契約標的物不合於自用住宅稅
      率課稅，應按一般稅率申辦過戶手續，與及原告99年2月3
      日寄發存證信函催告履行之事實，然其否認有何表示不賣
      系爭房地之事實，辯稱其無違約，原告無單方解約權等語
      。
（二）經查，本件受原告委託處理系爭買賣契約之仲介員乙○○
      於99年6月1日言詞辯論期日到庭證述：「農曆過年後約三
      月初，就有去屋主家裡跟他溝通了約4次，內容為若不履
      行和約，即為違約買方可提出解約，對屋主提出賠償。那
      時候屋主說要告就告，反正我就是不賣。‧‧‧（被告向
      誰表示不賣房子？）屋主有向代書還有我表示，剛開始是
      電話，後來我去他家裡他也有當面講。‧‧‧（這一件買
      賣誰是增值稅的申報義務人？）增值稅的申報義務人是由
      代書為他作申報，名義人是用屋主名義，代書為他作繳款
      動作。（代書受委任為何不辦？）因為屋主有告訴代書，
      如果改成一般稅率他不賣房子，所以沒有作繳款的動作」
      等語，有筆錄附卷可稽，核與原告所指被告延不申報一般
      稅率，並不願以一般稅率出賣系爭房地之情相符。
（三）次查，兩造委任之地政士代書陳慧慈於99年1月15日寄發
      存證信函催告被告應同意以一般稅率申報增值稅，配合履
      約；其後原告於99年2月3日寄發存證信函催告被告履約，
      否則將解除契約併請求損害賠償；99年3月12日履約專戶
      之僑馥建築經理股份有限公司寄發存證信函，表示其認證
      被告違約，將返還專戶價款與原告，此有原告提出為被告
      不爭執之存證信函在卷可稽（見本院卷第19至22頁、第68
      至72頁），如被告同意以一般稅率出售，未曾表示不願賣
      系爭房地，何以於收受上開內容之信函後，均未表示異議
      回文反駁。顯見原告所述被告延不申報一般稅率，並不願
      以一般稅率出賣系爭房地之情，信有可徵，應屬真實。
（四）按契約當事人之一方遲延給付者，他方當事人得定相當期
      限，催告其履行，如於期限內不履行時，得解除其契約，
      民法第254條定有明文。從而原告於99年2月3日寄發存證
      信函予被告，促請被告應於文到7日內依約履行，若逾期
      將解除契約，核屬正當有據。本件被告未於催告履行期限
      內，同意按一般稅率申報增值稅，履行系爭買賣契約義務
      ，自屬構成違約。依民法第254條規定，原告得單方行使
      解約權，其於99年3月11日寄發存證信函與被告，表示因
      被告違約，主張解除系爭買賣契約，此意思表示於同日到
      達被告，即生解約之效力。
七、原告得否請求被告給付73萬8000元：
（一）系爭買賣契約第11條第3項確有約定「本契約簽訂後，乙
      方若有擅自解約、不為給付……致本約解除時，除應負擔
      甲方所受之損害賠償………並同意甲方已支付價金總額之
      同額，作為懲罰性違約金另行交付甲方」等語，此為兩造
      所不爭執，本件因被告方面構成契約第11條第3項「不為
      給付……致本約解除」之責任，故原告請求所受損害即已
      支付仲介公司之服務費12萬3400元賠償金，合於契約規範
      ，為有理由，應予准許。
（二）至於原告另主張其尚得以已支付價金總額61萬4600元之同
      額，請求被告給付懲罰性違約金之情，雖合於系爭契約第
      11條第3項請求違約金之約定要件，然被告亦抗辯原告請
      求之數額過高，求為酌減等語。按約定之違約金過高者，
      法院得減至相當之數額，民法第252條定有明文。至於是
      否相當，即須依一般客觀事實，社會經濟狀況及當事人所
      受損害情形，以為斟酌之標準。且約定之違約金過高者，
      除出於債務人之自由意思，已任意給付，可認為債務人自
      願依約履行，不容其請求返還外，法院仍得依前開規定，
      核減至相當之數額（參照最高法院79年度台上字第1915號
      判例意旨）。經查，本件原告合法解除系爭契約後，就存
      入履約專戶之價金61萬4600元，並未流向被告，且保管專
      戶之僑馥建築經理股份有限公司，於99年3月12日寄發存
      證信函與被告，表達認證被告違約，將返還該專戶價款予
      原告（見本院卷第68頁），是原告雖已支付價金61萬4600
      元，然此可預期取回，不致肇生過大損失。本院斟酌被告
      遲延之可歸責事實、系爭買賣契約總價金即已支付仲介費
      之客觀事實，與及目前上會經濟成長狀況暨上開原告損害
      範圍，認為本件違約金應以12萬3400元為適當。從而被告
      抗辯原告主張之61萬4600元違約金過高，為可採信，本院
      依據民法第255條之規定，核減為12萬3400元，於此範圍
      原告之請求，為有理由。
八、綜上，原告依系爭買賣契約第11條第3項之法律關係，請求
    被告賠償損害與給付違約金各12萬3400元及起訴狀繕本送達
    被告翌日即99年3月27日起至清償日止，按年息5%計算之遲
    延利息，於法並無不合，應予准許；逾此範圍之請求，則屬
    無據，應予駁回，爰判決如主文所示。本件事證已臻明確，
    兩造其餘攻擊防禦方法，核與判決結果無影響或非兩造協議
    之爭點，爰不一一論述，併此敘明。
九、本院所命被告應給付原告之金額未逾50萬元，依民事訴訟法
    第389 條第1 項第5 款之規定，應依職權就主文第1 項部分
    ，宣告准許原告得為假執行，並依被告之聲請，酌定如主文
    第4 項所示相當擔保金額，為免假執行之宣告；至於原告敗
    訴部分，其假執行之聲請失所附麗，併予駁回。
丙、結論：
    本件原告之訴為一部有理由，一部無理由，依民事訴訟法第
    79條、第389條第1項第5款、第392條第2項，判決如主文。
中    華    民    國    99    年    7     月    27    日
                  民事第二庭    法  官  陳財旺
以上正本係照原本作成
如對本判決上訴，須於判決送達後20日內向本院提出上訴狀
中    華    民    國    99    年    7     月    27    日
                                書記官  林珊慧

司法院資訊處製作；財團法人民間司法改革基金會備份。
